【裁判字號】    94,訴,1915
【裁判日期】    950621
【裁判案由】    損害賠償
【裁判全文】
臺灣高雄地方法院民事判決              94年度訴字第1915號
原      告  丙○○
                        樓
訴訟代理人  楊譜諺律師
被      告  育林交通股份有限公司
                        1樓
法定代理人  己○○
訴訟代理人  丁○○
被      告  甲○○
            戊○○
上列當事人間請求損害賠償事件，本院於民國95年6 月7 日言詞
辯論終結，判決如下：
    主      文
被告育林交通股份有限公司及被告甲○○應連帶給付原告新臺幣
壹佰貳拾壹萬元，及被告育林交通股份有限公司部分自民國九十
四年七月三十日起至清償日止；被告甲○○部分自民國九十五年
四月二十七日起至清償日止，均按年息百分之五計算之利息。
原告其餘之訴駁回。
訴訟費用由被告育林交通股份有限公司及被告甲○○連帶負擔二
分之一；餘由原告負擔。
本判決於原告以新臺幣肆拾萬元為被告育林交通股份有限公司及
被告甲○○供擔保後，得假執行。
原告其餘假執行之聲請駁回。
    事實及理由
一、按訴狀送達後，原告不得將原訴變更或追加他訴，但擴張或
    減縮應受判決事項之聲明者，不在此限，民事訴訟法第255
    條第1 項第3 款定有明文。本件原告起訴時，聲明被告應連
    帶給付原告新臺幣（下同）350 萬元，及自起訴狀繕本送達
    翌日起至清償日止，按年息5%計算之利息。嗣於起訴狀繕本
    送達被告後，就上開聲明減縮為被告應連帶給付原告241 萬
    元及其法定遲延利息，核屬減縮應受判決事項之聲明，則揆
    諸前揭規定，自屬合法。
二、原告起訴主張：其為訴外人吳惠鈺之父，因吳惠鈺之配偶即
    被告戊○○於民國93年11月24日下午6 時許，無照騎乘車牌
    號碼XQI-892 號重型機車，搭載吳惠鈺及子女李鴻儒、李姿
    瑩，沿高雄縣大社鄉○○路由西往東方向駛至該路131 號前
    時，適有被告育林交通股份有限公司（下稱育林公司）之受
    僱人即被告甲○○因執行職務，駕駛車牌號碼369-GP號大貨
    曳引車附載車牌號碼96-HW 號營業全拖車，沿同路同向欲超
    越戊○○之機車時，未保持安全間隔，不慎以右側車身撞擊
    戊○○之車尾，致吳惠鈺遭碾壓死亡。而原告受吳惠鈺扶養
    ，自得請求甲○○及戊○○連帶賠償扶養費91萬元及精神慰
    撫金150 萬元，又育林公司為甲○○之僱用人，應就甲○○
    之侵權行為負連帶賠償責任等語，爰依侵權行為損害賠償之
    法律關係，求為判決：(一)被告應連帶給付原告241 萬元，及
    自起訴狀繕本送達翌日起至清償日止，按年息5%計算之利息
    。(二)願供擔保請准宣告假執行。
三、被告育林公司及甲○○則以：其與戊○○、李鴻儒及李姿瑩
    已於93年12月30日在高雄市楠梓區調解委員會成立調解，且
    該次調解過程中，原告曾以電話授權戊○○刻印蓋用委任書
    而為調解，故原告應為調解效力所及，不得再行起訴，又原
    告請求之金額過高，且吳惠鈺有搭乘機車未戴安全帽之過失
    等語置辯。求為判決：原告之訴駁回。
    被告戊○○則以：其雖有超載之過失，惟原告請求之金額過
    高等語置辯。求為判決：原告之訴駁回。
四、兩造不爭執之事項：
  (一)戊○○於93年11月24日下午6 時許，無照騎乘車牌號碼XQI-
    892 號重型機車，搭載吳惠鈺及子女李鴻儒、李姿瑩，沿高
    雄縣大社鄉○○路由西往東方向駛至該路131 號前時，適有
    育林公司之受僱人即甲○○因執行職務，駕駛車牌號碼369-
    GP號大貨曳引車附載車牌號碼96-HW 號營業全拖車，沿同路
    同向欲超越戊○○之機車時，有未保持安全間隔之過失，以
    右側車身撞擊戊○○之車尾，致吳惠鈺遭碾壓死亡。
  (二)原告為吳惠鈺之父，於吳惠鈺死亡時，尚有27.67 年餘命，
    又依行政院主計處統計高雄市93年度平均每人月消費支出為
    16,786元，且原告除吳惠鈺外，另有2 名女兒為扶養義務人
    。
  (三)戊○○、李鴻儒及李姿瑩向高雄市楠梓區調解委員會聲請調
    解成立之調解書（下稱系爭調解書）記載：戊○○等3 人同
    意由育林公司承擔甲○○之損害賠償責任，並由育林公司賠
    償戊○○等3 人共365 萬元（含強制汽車責任保險金）等語
    ，上開金額已由戊○○受領完畢。
五、本件經兩造協議簡化爭點為：(一)戊○○是否有過失而應對原
    告負賠償責任？(二)原告是否為系爭調解之效力所及？(三)吳惠
    鈺是否與有過失？(四)原告得否請求甲○○及育林公司連帶賠
    償扶養費及慰撫金？如是，其金額若干？
六、戊○○是否有過失而應對原告負賠償責任？
  (一)按當事人主張有利於己之事實者，就其事實有舉證之責任，
    民事訴訟法第277 條前段定有明文。次按汽車、機車或其他
    非依軌道行駛之動力車輛，在使用中加損害於他人者，駕駛
    人應賠償因此所生之損害，民法第191 條之2 前段定有明文
    。是以，被害人請求汽車駕駛人賠償損害時，自應舉證證明
    其損害係因駕駛人之駕車行為所致，亦即損害之發生與駕駛
    行為間有相當因果關係，始足當之。至所謂相當因果關係，
    係指無此行為，雖必不生此損害，有此行為，通常即足生此
    損害而言；如無此行為，必不生此損害，有此行為，通常亦
    不生此損害，即無因果關係可言。本件原告主張戊○○騎乘
    機車搭載吳惠鈺時，與甲○○駕駛之大貨曳引車發生擦撞致
    吳惠鈺死亡，而應對原告負損害賠償責任等語，則揆諸前揭
    說明，原告自應就戊○○之駕駛行為與吳惠鈺之死亡結果間
    ，具有相當因果關係之事實負舉證責任。
  (二)又按汽車超車時，後行車應於前行車左側保持半公尺以上之
    間隔超過，道路交通安全規則第101 條第5 款定有明文。查
    本件車禍之發生過程係甲○○駕駛大貨曳引車超越戊○○之
    機車時，因未保持半公尺以上之間隔，該大貨曳引車附載之
    拖車右前輪擦撞戊○○之機車左側車身，致吳惠鈺跌倒在地
    而遭拖車右後輪碾壓死亡等情，為兩造所不爭執（見本院卷
    第62、109 頁），復有高雄縣政府警察局仁武分局道路交通
    事故調查報告表(一)(二)、現場圖各1 份及現場照片12張在卷可
    稽（見本院94年度雄調字第320 號卷第22至25、35至37頁）
    ，堪予認定。參以肇事地點為直線道路，兩車同向行駛於同
    一車道，戊○○騎車在前，甲○○自後駛至，則甲○○自負
    有隨時注意前車動態之義務。尤以甲○○駕駛大貨曳引車附
    載拖車，於超越前方車輛時，自應特別注意大貨曳引車及附
    載拖車與前方車輛之安全間隔，乃甲○○竟未注意戊○○之
    行車動態並保持半公尺以上安全間隔即貿然超車，致兩車擦
    撞後碾斃吳惠鈺，則甲○○就吳惠鈺之死亡結果應負過失責
    任甚明。反觀戊○○騎車行經肇事路段時，並無蛇行、超速
    或未遵行規定車道之情事，且其行駛在甲○○之車前，不負
    隨時注意車後狀況之義務，客觀上亦難以注意後方車輛是否
    駛近、超車或附載拖車等狀況，復可信賴縱有後方車輛超越
    前行，將依上開規定保持安全間隔而不致違規超車等情，自
    難認戊○○有何疏未注意後方來車或保持安全間隔之過失行
    為可言，益徵甲○○未保持安全間隔即貿然超車為本件車禍
    之肇事原因，戊○○則無任何肇事因素。臺灣省高屏澎區車
    輛行車事故鑑定委員會95年2 月17日高屏澎鑑字第940920號
    鑑定意見書亦同此認定（見本院卷第48至50頁）。
  (三)至戊○○固有無照駕駛及超載之違規行為，惟本件事故係因
    甲○○超車未保持安全間隔，自後追撞戊○○之機車所致，
    已如前述，亦即戊○○縱有駕駛執照，或僅搭載1 人，亦無
    從避免甲○○自後違規超車，因右側車身撞擊戊○○車尾，
    致搭載之人跌落並同時碾過該人之情形，如此尚難認係戊○○有上開違規行為，而導致吳惠鈺死亡之結果，亦即戊○○
    之行為僅係單純違反道路交通管理處罰條例之規定而屬於行
    政處罰之範疇，與吳惠鈺之死亡並無相當因果關係，即非原
    告受有損害之原因，自難認戊○○應就原告之損害負賠償責
    任。
  (四)從而，原告請求戊○○賠償扶養費損失及精神慰撫金，尚屬
    無據。
七、原告是否為系爭調解之效力所及？
  (一)按聲請調解，由當事人向調解委員會以書面或言詞為之；調
    解成立時，調解委員會應作成調解書，記載當事人或其法定
    代理人之姓名、性別、年齡、職業、住居所、出席調解委員
    、列席協同調解人之姓名、職業、住居所、調解事由、調解
    成立之內容、場所及年、月、日等事項，並由當事人及出席
    調解委員簽名、蓋章或按指印，鄉鎮市調解條例第10條第1
    項前段及第25條第1 項分別定有明文。
  (二)查系爭調解案件之聲請人為戊○○、李鴻儒及李姿瑩，對造
    人為育林公司，調解成立內容為：戊○○等3 人同意由育林
    公司承擔甲○○之損害賠償責任、育林公司同意賠償戊○○
    等3 人共365 萬元（含強制汽車責任保險金）、戊○○等3
    人放棄其餘民事請求權及刑事告訴權，且系爭調解書之聲請
    人欄係由戊○○簽名、捺印，對造人欄則由育林公司及其法
    定代理人己○○簽名、蓋印等情，有系爭調解書1 紙在卷可
    稽（見臺灣高等法院高雄分院94年度抗字第280 號卷第8 頁
    ），據此足認原告並非系爭調解之當事人，調解內容未涉及
    原告就本件事故所生之權利義務關係，且系爭調解書上亦未
    載明戊○○代理原告參與調解之意旨，已徵系爭調解係基於
    戊○○、李鴻儒、李姿瑩與育林公司間之合意而成立，自難
    認原告應受該調解內容之拘束。參以證人即高雄市楠梓區調
    解委員會秘書乙○○證稱：其製作完成系爭調解書供當事人
    閱覽時，保險公司人員曾表示應將原告列入調解內容，惟其
    答稱如欲將原告列入，即需補正該部分之資料，否則調解不
    成立，嗣因戊○○無法補正資料，經戊○○、己○○與保險
    公司人員商量後，決定按系爭調解書上之內容和解等語（見
    本院卷第33頁），益徵戊○○及育林公司於成立調解時，均
    明知原告並非系爭調解之當事人，則被告辯稱原告應為系爭
    調解之效力所及等語，不足採取。
  (三)被告另辯稱原告於調解過程中曾以電話委任戊○○代為調解
    等語，並提出原告與戊○○間之調解委任書1 紙（見臺灣高
    等法院高雄分院94年度抗字第280 號卷第10頁）及證人乙○○、調解委員庚○○之證詞為證。惟原告否認曾授權戊○○
    與育林公司調解，且戊○○及育林公司均自認前揭委任書係
    由戊○○代刻原告之印章後簽名、蓋印其上等語（見本院94
    年度雄調字第320 號卷第45頁、本院卷第11頁），則該委任
    書自不足以作為認定原告授權戊○○代為調解之依據。又證
    人乙○○證稱：其僅看見戊○○於調解過程中似有打電話之
    動作，惟不知是否與原告對話及談話內容等語（見本院卷第
    34頁）、證人庚○○證稱：其並未看見戊○○打電話與原告
    聯絡等語（見本院卷第45頁），均不足以證明原告有以電話
    授權戊○○之事實。至證人庚○○另證稱：其認為有出具委
    託書即應為調解效力所及等語（見本院卷第44頁），惟此僅
    為證人庚○○之個人意見，本院自不受其拘束。況且縱使原
    告確曾授權戊○○代為調解，然戊○○及育林公司既均明知
    原告並非調解當事人，系爭調解書上亦未載明代理之意旨，
    自不當然發生戊○○代理原告與育林公司成立和解之法律效
    果。是以，被告此部分所辯，亦難採取。
  (四)從而，原告並非系爭調解之效力所及，則被告辯稱原告不得
    提起本訴等語，自屬無據。
八、吳惠鈺是否與有過失？
  (一)按損害之發生或擴大，被害人與有過失者，法院得減輕賠償
    金額，或免除之，民法第217 條第1 項定有明文。此處所謂
    被害人與有過失，須被害人之行為助成損害之發生或擴大，
    就結果之發生為共同原因之一，行為與結果間有相當因果關
    係者，始足當之。倘被害人之行為與結果之發生並無相當因
    果關係，即無過失相抵原則之適用。
  (二)查本件車禍係由甲○○駕車自後追撞戊○○之機車所致，駕
    駛之戊○○並無過失，已如前述，而吳惠鈺僅為機車乘客，
    就此一事故之發生顯然猝不及防。又吳惠鈺搭乘機車未戴安
    全帽一節，為原告所不爭執（見本院卷第108 頁），固堪認
    定，惟吳惠鈺係遭撞擊碾壓，受有骨盆骨折併出血性休克、
    氣血胸之傷勢而死亡之事實，有臺灣高雄地方法院檢察署檢
    察官94年度偵字第340 號、第6493號、第6820號起訴書1 份
    存卷可查（見本院94年度雄調字第320 號卷第14頁反面），
    足徵吳惠鈺並非頭部受傷致死，則其未戴安全帽之違規行為
    與死亡結果之發生或損害擴大間，即無相當因果關係可言。
    是以，育林公司辯稱吳惠鈺就本件事故之發生與有過失等語
    ，尚屬無據。
九、原告得否請求育林公司及甲○○連帶賠償扶養費及慰撫金？
    如是，其金額若干？
  (一)按汽車、機車或其他非依軌道行駛之動力車輛，在使用中加
    損害於他人者，駕駛人應賠償因此所生之損害；不法侵害他
    人致死，被害人對於第三人負有法定扶養義務者，加害人對
    於該第三人應負損害賠償責任；不法侵害他人致死者，被害
    人之父、母、子、女及配偶，雖非財產上之損害，亦得請求
    賠償相當之金額；受僱人因執行職務，不法侵害他人之權利
    者，由僱用人與行為人連帶負損害賠償責任，民法第191 條
    之2 前段、第192 條第2 項、第194 條及第188 條第1 項前
    段分別定有明文。查甲○○為育林公司之受僱人，於駕車執
    行職務之際，過失撞擊碾壓吳惠鈺致死等情，已如前述，則
    揆諸前揭規定，育林公司及甲○○自應就原告所受之損害負
    連帶賠償責任。茲分述如下：
  1.扶養費部分：
  (1)按受扶養權利者，以不能維持生活而無謀生能力者為限；前
    項無謀生能力之限制，於直系血親尊親屬，不適用之，民法
    第1117條定有明文。查原告係45年7 月12日生，雖於吳惠鈺
    死亡時年僅48歲，惟原告為重度肢障患者，符合中低收入戶
    身心障礙者生活補助資格，每月領取4,000 元之生活補助費
    等情，有殘障手冊影本1 紙、高雄市政府社會局95年5 月22
    日高市社局二字第0950016454號函及附件1 份在卷可稽（見
    本院94年度補字第205 號卷第16頁、本院卷第101 、102 頁
    ），自足認原告已不能維持生活，則其請求育林公司及甲○○連帶賠償扶養費之損失，即屬有據。次查，依行政院主計
    處統計，原告居住之高雄市93年度平均每人月消費支出為16
    ,786 元 ，即每年為201,432 元，參酌現今社會環境、經濟
    狀況、原告身為重度肢障患者之日常生活需求及吳惠鈺身前
    之扶養能力等情，本院認以上開金額作為原告所需扶養費之
    計算基準，應屬適當。育林公司及甲○○辯稱應以每月13,0
    00元為當等語，尚非可採。又原告既得領取每月4,000 元之
    生活補助費，則其每年所需之扶養費自應扣除此部分之金額
    ，即每年為153,432 元（計算式：201,432-4,000 ×12=153
    ,432）。
  (2)次按原告所得請求賠償之扶養費，自吳惠鈺死亡之翌日起至
    本院言詞辯論終結之日即95年6 月7 日止部份，屬於已發生
    之給付；自95年6 月8 日起之其餘扶養費部分，則屬將來陸
    續發生之給付，故原告請求育林公司及甲○○均1 次給付全
    部扶養費，自應扣除自95年6 月8 日起部分之中間利息。查
    吳惠鈺係於93年11月24日死亡，迄95年6 月7 日止共計1 年
    195 日，依此計算，原告此部分所需之扶養費為235,403 元
    （計算式：153,432 ＋153,432 ×195 /365＝235,403 ，元
    以下四捨五入），又原告之扶養義務人為3 人，此為兩造所
    不爭執（見本院卷第36頁），則吳惠鈺此部分應負擔之扶養
    費為78,468元（計算式：235,403 ÷3 ＝78,468，元以下四
    捨五入）。次查，原告於95年6 月8 日為49歲，其平均餘命
    為27.67 年，此有91年高雄市男性簡易生命表1 紙可佐（見
    本院94年度補字第205 號卷第14頁），則依每年153,432 元
    按年別單利5%複式霍夫曼計算法（第1 年不扣除中間利息）
    ，即為903,411 元｛計算式：【153,432 ×17.00000000 （
    此為應受扶養27年之霍夫曼係數）+153,432×0.67×（17.0
    0000000-00.00000000） 】÷3 ＝903,411 （元以下四捨五
    入）｝，故吳惠鈺應負擔原告之扶養費共計981,879 元（計
    算式：78,468＋903,411 ＝981,879 元），則原告請求育林
    公司及甲○○連帶賠償91萬元，即屬有據。
  2.慰撫金部分：按慰藉金之賠償須以人格權遭遇侵害，使精神
    上受有痛苦為必要，其核給之標準固與財產上損害之計算不
    同，然非不可斟酌雙方身分資力與加害程度，及其他各種情
    形核定相當之數額，最高法院著有51年臺上字第223 號判例
    可資參照。查原告為吳惠鈺之父，突遭喪女之意外變故，自
    受有精神上之痛苦。本院審酌原告之學歷為國中畢業，為重
    度肢障患者，符合中低收入戶身心障礙者生活補助資格，目
    前無業，無特殊社會地位，名下有不動產2 筆，值約1,359,
    320 元；甲○○未受高等教育，無特殊社會地位，職業為大
    貨曳引車司機，93年度薪資所得15萬元，名下無不動產；育
    林公司之資本總額為1,700 萬元，營業項目為汽車貨運業、
    汽車零售業，名下有各式車輛共79輛等情，為兩造所不爭執
    ，復有本院依職權查詢之稅務電子閘門財產所得調件明細表
    2 份、股份有限公司變更登記表及全國財產稅總歸戶財產查
    詢清單各1 份在卷可稽（見本院卷第112 、114 頁），足徵
    原告、甲○○之學歷不高、社會地位普通、財產收入甚微，
    育林公司之資本總額及名下財產甚鉅，且公司營運頗具規模
    。復參以吳惠鈺於案發時年僅28歲，正值青春年華而得以養
    贍雙親之際，驟然遭遇不幸，致原告數十年間之栽培、撫育
    及期待全數落空，惟原告尚有2 女，吳惠鈺並非原告之唯一
    經濟支柱等兩造之社會地位、職業、所得、經濟能力及原告
    所受精神上痛苦之一切情節，認原告所受之精神上損失以30
    萬元計算為當。
  (二)從而，原告得請求育林公司及甲○○連帶賠償之金額共計1,
    21萬元（計算式：910,000+300,000=1,210,000） 。逾此部
    分之請求，尚屬無據。
十、末按給付無確定期限者，債務人於債權人得請求給付時，經
    其催告而未為給付，自受催告時起，負遲延責任。其經債權
    人起訴而送達訴狀，或依督促程序送達支付命令，或為其他
    相類之行為者，與催告有同一之效力；遲延之債務，以支付
    金錢為標的者，債權人得請求依法定利率計算之遲延利息；
    應付利息之債務，其利率未經約定，亦無法律可據者，週年
    利率為5%，民法第229 條第2 項、第233 條第1 項前段及第
    203 條分別定有明文。經查，本件民事起訴狀係於94年7 月
    29日送達育林公司；於95年4 月26日送達甲○○，此有送達
    回證2 紙可佐（見本院94年度雄調字第320 號卷第10頁、本
    院卷第73頁），則依前揭規定，原告併予請求自起訴狀繕本
    送達翌日即育林公司部分自94年7 月30日起；甲○○部分自
    95年4 月27日起，均至清償日止之法定遲延利息，亦屬有據
    。
十一、綜上所述，原告依侵權行為損害賠償之法律關係，請求被告
    連帶給付241 萬元，及自起訴狀繕本送達翌日起至清償日止
    ，按年息5%計算之利息，就育林公司及甲○○應連帶給付原
    告121 萬元，及育林公司部分自94年7 月30日起至清償日止
    ；甲○○部分自95年4 月27日起至清償日止，均按年息5%計
    算之利息部分，為有理由，應予准許；至超過上開金額及請
    求戊○○給付部分則為無理由，應予駁回。
十二、原告陳明願供擔保，聲請宣告假執行，經核於法相符，爰酌
    定相當擔保金額准許之。至原告敗訴部分，其假執行之聲請
    ，已失依附，自應併予駁回。
十三、據上論結，本件原告之訴為一部有理由，一部無理由，依民
    事訴訟法第79條、第85條第2 項、第390 條第2 項，判決如
    主文。
中    華    民    國    95    年    6     月    21    日
                  民事第六庭  審判長法  官  謝靜雯
                                    法  官  劉傑民
                                    法  官  鄭詠仁
正本係照原本作成。
如不服本判決，應於送達後20日內，向本院提出上訴狀並表明上
訴理由，如於本判決宣示後送達前提起上訴者，應於判決送達後
10日內補提上訴理由書（須附繕本）。
中    華    民    國    95    年    6     月    21    日
                                    書記官  王雪招


司法院資訊處製作；財團法人民間司法改革基金會備份。
